---
title: "Estructuras de datos"
teaching: 40
exercises: 15
questions:
- "¿Cómo puedo leer datos en R?"
- "¿Cuáles son los tipos de datos básicos en R?"
- "¿Cómo represento la información categórica en R?"
objectives:
- "Conocer los distintos tipos de datos."
- "Comenzar a explorar los *data frames* y entender cómo se relacionan con **vectors**, **factors** y **lists**."
- "Ser capaz de preguntar sobre el tipo, clase y estructura de un objeto en R."
keypoints:
- "Usar `read.csv` para leer los datos tabulares en R."
- "Los tipos de datos básicos en R son **double**, **integer**, **complex**, **logical**, y **character**."
- "Usa **factors** para representar categorías en R."
source: Rmd
---

```{r, include=FALSE}
source("../bin/chunk-options.R")
knitr_fig_path("04-")

## Save the data
cats_orig <- data.frame(coat = factor(c("calico", "black", "tabby")),
                   weight = c(2.1, 5.0, 3.2),
                   likes_string = c(1, 0, 1))
cats_bad <- data.frame(coat = factor(c("calico", "black", "tabby", "tabby")),
                   weight = factor(c(2.1, 5.0, 3.2, '2.3 or 2.4')),
                   likes_string = c(1, 0, 1, 1))
cats <- cats_orig
```

Una de las características más poderosas de R es su habilidad de manejar datos tabulares -
como los que puedes tener en una planilla de cálculo o un archivo CSV. Comencemos creando un **dataset** de ejemplo
en tu directorio `datos/`, en el archivo llamado `feline-data.csv`:

```{r, eval=FALSE}
coat,weight,likes_string
calico,2.1,1
black,5.0,0
tabby,3.2,1
```

> ## Consejo: Edición de archivos de texto en R
>
> Alternativamente, puedes crear el archivo `datos/datos-felinos.csv` usando un editor de texto (Nano),
> o en RStudio usando el ítem del Menú  **File -> New File -> Text File**.
{: .callout}

```{r, echo = FALSE}
cats.df <- data.frame(coat = c("calico", "black", "tabby"),
                      weight = c(2.1, 5.0, 3.2),
                      likes_string = c(1, 0, 1))
write.csv(cats.df, "data/feline-data.csv", row.names = FALSE)
```
Podemos leer el archivo en R con el siguiente comando:


```{r}
cats <- read.csv(file = "data/feline-data.csv")
cats
```
La función `read.table` se usa para leer datos tabulares que están guardados en un archivo de texto,
donde las columnas de datos están separadas por un signo de puntuación como en los archivos
CSV (donde **csv** es **comma-separated values** en inglés, es decir, valores separados por comas).

Los signos de puntuación más comunmente usados para separar o delimitar datos en archivos de texto son tabuladores y comas.
Por conveniencia, R provee dos versiones de la función `read.table`. Estas versiones son: `read.csv`
para archivos donde los datos están separados por comas y `read.delim` para archivos donde los datos están separados
por tabuladores. De las tres variantes, `read.csv` es la usada más comúnmente. De ser necesario, es posible sobrescribir
 el signo de puntuación usado por defecto para ambas funciones: `read.csv` y `read.delim`.


Podemos empezar a explorar el **dataset** inmediatamente, proyectando las columnas usando el operador `$`:

```{r}
cats$weight
cats$coat
```

Podemos efectuar otras operaciones a las columnas:


```{r}
## Say we discovered that the scale weighs two Kg light:
cats$weight + 2
paste("My cat is", cats$coat)
```

Pero qué pasa con:

```{r}
cats$weight + cats$coat
``` 

Entender qué es lo que pasa en este case es clave para analizar datos en R exitosamente.

## Tipos de datos

Si adivinaste que el último comando iba a resultar en un error porque `2.1` más
`"black"` no tiene sentido, estás en lo cierto - y ya tienes alguna intuición sobre un concepto
importante en programación que se llama *tipos de datos*. Podemos preguntar cuál es el tipo de datos de algo:

```{r}
typeof(cats$weight)
```

Hay 5 tipos de datos principales: `double`, `integer`, `complex`, `logical` and `character`.

```{r}
typeof(3.14)
typeof(1L) # The L suffix forces the number to be an integer, since by default R uses float numbers
typeof(1+1i)
typeof(TRUE)
typeof('banana')
```
No importa cuan complicado sea nuestro análisis, todos los datos en R se interpretan con uno de estos
tipos de datos básicos. Este rigor tiene algunas consecuencias importantes.

Un usuario ha agregado detalles de otro gato. Esta información está en el archivo
`datos/datos-felinos_v2.csv`.


```{r, eval=FALSE}
file.show("data/feline-data_v2.csv")
```

```{r, eval=FALSE}
coat,weight,likes_string
calico,2.1,1
black,5.0,0
tabby,3.2,1
tabby,2.3 or 2.4,1
```


Carga los datos de los nuevos gatos de la misma forma anterior, y comprueba qué tipos de datos encuentras en la columna
`weight`:


```{r}
cats <- read.csv(file="data/feline-data_v2.csv")
typeof(cats$weight)
```

Oh no, nuestros pesos ya no son de tipo **double**! Si intentamos hacer los mismos cálculos anteriores, tenemos problemas:

```{r}
cats$weight + 2
```

¿Qué ocurrió? Cuando R lee un archivo CSV en una de estas tablas, insiste que todas
las columnas sean del mismo tipo de datos básico; si no puede entender 
*todo* en la columna como un **double**, entonces *ningún* elemento de la columna
se interpreta como **double**. La tabla que R cargó con los datos de los gatos se denomina un
**data.frame**, y es nuestro primer ejemplo de algo que se llama una *estructura de datos* -
 es decir, una estructura que R sabe cómo construir basada en tipos de datos básicos.

Podemos ver que es un **data.frame** si usamos la función `class`:

```{r}
class(cats)
```

Para usar nuestros datos en R exitosamente, necesitamos entender cuáles son las estructuras de datos
básicas, y cómo se comportan. Por ahora, eliminemos la línea extra de los datos sobre gatos y volvamos
a leer el archivo para investigar el comportamiento más en detalle:


feline-data.csv:

```
coat,weight,likes_string
calico,2.1,1
black,5.0,0
tabby,3.2,1
```

Y en RStudio:

```{r, eval=FALSE}
cats <- read.csv(file="data/feline-data.csv")
```

```{r, include=FALSE}
cats <- cats_orig
```

## Vectores y Coerción de Tipos

Para entender mejor este comportamiento, veamos otra de las estructuras de datos en R: el **vector**.

```{r}
my_vector <- vector(length = 3)
my_vector
```
Un vector en R es esencialmente una lista ordenada de cosas, con la condición especial 
de que *todos* los elementos en un vector tienen que ser del mismo tipo de datos básico*. 
Si no eliges un tipo de datos, por defecto R elige el tipo de datos **logical**.
También puedes declarar un vector vacío de cualquier tipo que quieras.


```{r}
another_vector <- vector(mode='character', length=3)
another_vector
```

Puedes checar si algo es un vector:

```{r}
str(another_vector)
```
La salida algo críptica de este comando indica el tipo de datos básico 
encontrado en este vector -en este caso `chr` o **character**;
una indicación del número de elementos en el vector - específicamente los índices 
del vector, en este caso `[1:3]` y unos pocos ejemplos
de los elementos del vector - en este caso **strings** vacíos.

Si, en forma similar, hacemos:

```{r}
str(cats$weight)
```

podemos ver que `cats$weight` también es un vector - *las columnas de datos que cargamos 
en **data.frames** de R son todas vectores* y este es el motivo por el cuál R requiere 
que todas las columnas sean del mismo tipo de datos básico.


> ## Discusión 1
>
> ¿Por qué R es tan obstinado acerca de lo que ponemos en nuestras columnas de datos?
> ¿Cómo nos ayuda esto?
>
>
> > ## Discusión 1
> >
> > Al mantener todos los elementos de una columna del mismo tipo, podemos hacer 
> > suposiciones simples sobre nuestros datos; si puedes interpretar un elemento 
> > en una columna como un número, entonces puedes interpretar *todos* los elementos como números,
> > y por tanto no hace falta comprobarlo cada vez.
> > Esta consistencia es lo que se suele mencionar como *datos limpios*;
> > a la larga, la consistencia estricta hace nuestras vidas más fáciles cuando usamos R.
> {: .solution}
{: .discussion}

También puedes crear vectores con contenido explícito con la función **combine**:


```{r}
combine_vector <- c(2,6,3)
combine_vector
```
Dado lo que aprendimos hasta ahora, ¿qué piensas que va a producir el siguiente código?

```{r}
quiz_vector <- c(2,6,'3')
```

Esto se denomina *coerción de tipos de datos* y es motivo de muchas sorpresas y la razón por la cual es necesario conocer
los tipos de datos básicos y cómo R los interpreta. Cuando R encuentra una mezcla de tipos de datos (en este caso númerico y caracteres) para combinarlos en un vector, va a forzarlos a ser del mismo tipo.

Considera:

```{r}
coercion_vector <- c('a', TRUE)
coercion_vector
another_coercion_vector <- c(0, TRUE)
another_coercion_vector
```

Las reglas de coerción son: `logical` -> `integer` -> `numeric` -> `complex` ->
`character`, donde -> se puede leer como *se transforma en*.
Puedes intentar forzar la coerción de acuerdo a esta cadena usando las funciones `as.`:

```{r}
character_vector_example <- c('0','2','4')
character_vector_example
character_coerced_to_numeric <- as.numeric(character_vector_example)
character_coerced_to_numeric
numeric_coerced_to_logical <- as.logical(character_coerced_to_numeric)
numeric_coerced_to_logical
```

Como puedes ver, algunas cosas sorprendentes ocurren cuando R forza un tipo de datos en otro tipo!
Dejando de lado los detalles de la coerción, la cuestión es: si tus datos no lucen como pensabas que
deberían lucir, puede ser culpa de la coerción de tipos;  asegúrate que todos los elementos de tus vectores
y las columnas de tus **data.frames** son del mismo tipo o te encontrarás con sorpresas desagradables!

Pero la coerción de tipos también puede ser muy útil. Por ejemplo, en los datos de `cats`,
`likes_string` es numérica, pero sabemos que los 1s y 0s en realidad representan **`TRUE`** y **`FALSE`**
(una forma habitual de representarlos). Deberíamos usar el tipo de datos
**`logical`** en este caso, que tiene dos estados: **`TRUE`** o **`FALSE`**, que es exactamente
lo que nuestros datos representan. Podemos convertir esta columna al tipo de datos **`logical`** 
usando la función `as.logical`:

```{r}
cats$likes_string
cats$likes_string <- as.logical(cats$likes_string)
cats$likes_string
```

La función **combine**, `c()`, también agregará elementos al final de un vector existente:

```{r}
ab_vector <- c('a', 'b')
ab_vector
combine_example <- c(ab_vector, 'SWC')
combine_example
```
También puedes hacer una serie de números:

```{r}
mySeries <- 1:10
mySeries
seq(10)
seq(1,10, by=0.1)
```

Podemos preguntar algunas cosas sobre los vectores:

```{r}
sequence_example <- seq(10)
head(sequence_example, n=2)
tail(sequence_example, n=4)
length(sequence_example)
class(sequence_example)
typeof(sequence_example)
```


Finalmente, puedes darle nombres a los elementos de tu vector:

```{r}
my_example <- 5:8
names(my_example) <- c("a", "b", "c", "d")
my_example
names(my_example)
```



> ## Desafío 1
>
> Comienza construyendo un vector con los números del 1 al 26.
> Multiplica el vector por 2 y asigna al vector resultante los nombres A hasta Z
> (Pista: hay un vector pre-definido llamado **`LETTERS`**)
>
> > ## Solución del desafío 1
> >
> > 
> > ```{r}
> > x <- 1:26
> > x <- x * 2
> > names(x) <- LETTERS
> > ```
> {: .solution}
{: .challenge}



## Data Frames

Ya mencionamos que las columnas en los **data.frames** son vectores:

```{r}
str(cats$weight)
str(cats$likes_string)
```

Esto tiene sentido, pero qué pasa con:

```{r}
str(cats$coat)
```

## Factores

Otra estructura de datos importante se llama **factor**. Factores usualmente
parecen caracteres, pero se usan para representar información categórica. Por ejemplo,
construyamos un vector de **strings** con etiquetas para las coloraciones para todos los
gatos en nuestro estudio:

```{r}
coats <- c('tabby', 'tortoiseshell', 'tortoiseshell', 'black', 'tabby')
coats
str(coats)
```


Podemos convertir un vector en un **factor** de la siguiente manera:

```{r}
CATegories <- factor(coats)
class(CATegories)
str(CATegories)
```


Ahora R puede interpretar que hay tres posibles categorías en nuestros datos - pero también
hizo algo sorprendente; en lugar de imprimir los **strings** como se las dimos, imprimió una
serie de números. R ha reemplazado las categorías con índices numéricos, lo cuál es necesario porque
muchos cálculos estadísticos usan esa representación para datos categóricos:

```{r}
typeof(coats)
typeof(CATegories)
```

> ## Desafío 2
>
> ¿Hay algún un **factor** en nuestro **data.frame** `cats`? ¿Cuál es el nombre?
> Intenta usar `?read.csv` para darte cuenta cómo mantener las columnas de texto como vectores de caracteres
> en lugar de factores; luego escribe uno o más comandos para mostrar que el **factor** en
> `cats` es en realidad un vector de caracteres cuando se carga de esta manera.
>
> > ## Solución al desafío 2
> >
> > Una solución es usar el argumento `stringAsFactors`:
> >
> > ```{r, eval = FALSE}
> > cats <- read.csv(file="data/feline-data.csv", stringsAsFactors=FALSE)
> > str(cats$coat)
> > ```
> > Otra solución es usar el argumento `colClasses`
> > que permiten un control más fino.
> >
> > ```{r, eval = FALSE}
> > cats <- read.csv(file="data/feline-data.csv", colClasses=c(NA, NA, "character"))
> > str(cats$coat)
> > ```
> >
> > Nota: Los nuevos estudiantes encuentran los archivos de ayuda difíciles de entender; asegúrese de hacerles saber 
> > que esto es normal, y anímelos a que tomen su mejor opción en función del significado semantico, 
> > incluso si no están seguros.
> {: .solution}
{: .challenge}

En las funciones de modelado, es importante saber cuáles son los niveles de referencia. Se asume 
que es el primer factor, pero por defecto los factores están etiquetados en
orden alfabetico. Puedes cambiar esto especificando los niveles:

```{r}
mydata <- c("case", "control", "control", "case")
factor_ordering_example <- factor(mydata, levels = c("control", "case"))
str(factor_ordering_example)
```

En este caso, le hemos dicho explícitamente a R que "control" debería estar representado por 1, y
"case" por 2. Esta designación puede ser muy importante para interpretar los
resultados de modelos estadísticos!

## Listas

Otra estructura de datos que quedrás en tu bolsa de trucos es `list`. Una lista
es más simple, en algunos aspectos que los otros tipos, porque puedes poner cualquier cosa
que tú quieras en ella:


```{r}
list_example <- list(1, "a", TRUE, 1+4i)
list_example
another_list <- list(title = "Numbers", numbers = 1:10, data = TRUE )
another_list
```

Ahora podemos entender algo un poco sorprendente en nuestro **data.frame**; ¿Qué pasa si corremos?


```{r}
typeof(cats)
```

Vemos que los **data.frames** parecen listas 'en su cara oculta' - ​​esto es porque un
**data.frame** es realmente una lista de vectores y factores, como debe ser - 
para mantener esas columnas que son una combinación de vectores y factores, 
el **data.frame** necesita algo más flexible que un vector para poner todas las 
columnas juntas en una tabla. En otras palabras, un `data.frame` es una 
lista especial en la que todos los vectores deben tener la misma longitud.


En nuestro ejemplo de `cats`, tenemos un número entero, un doble y una variable lógica. Como
ya hemos visto, cada columna del **data.frame** es un vector.


```{r}
cats$coat
cats[,1]
typeof(cats[,1])
str(cats[,1])
```

Cada fila es una *observación* de diferentes variables del mismo **data.frame**, y 
por lo tanto puede estar compuesto de elementos de diferentes tipos.

```{r}
cats[1,]
typeof(cats[1,])
str(cats[1,])
```

> ## Desafío 3
>
> Hay varias maneras sutílmente diferentes de indicar variables, observaciones y elementos de **data.frames**:
>
> - `cats[1]`
> - `cats[[1]]`
> - `cats$coat`
> - `cats["coat"]`
> - `cats[1, 1]`
> - `cats[, 1]`
> - `cats[1, ]`
>
> Investiga cada uno de los ejemplos anteriores y explica el resultado de cada uno.
>
> *Sugerencia:* Usa la función **`typeof()`** para examinar el resultado en cada caso.
>
> > ## Solución al desafío 3
> > 
> > ```{r, eval=TRUE, echo=TRUE}
> > cats[1]
> > ```
> > Podemos interpretar un **data frame** como una lista de vectores. Un único par de corchetes `[1]`
> resulta en la primer proyección de la lista, como otra lista. En este caso es la primer columna del
> **data frame**.
> > ```{r, eval=TRUE, echo=TRUE}
> > cats[[1]]
> > ```
> > El doble corchete `[[1]]` devuelve el contenido del elemento de la lista. En este caso, 
> > es el contenido de la primera columna, un _vector_ de tipo _factor_.
> > ```{r, eval=TRUE, echo=TRUE}
> > cats$coat
> > ```
> > Este ejemplo usa el caracter `$` para direccionar elementos por nombre. _coat_ es la
> > primer columna del marco de datos, de nuevo un _vector_ de tipo _factor_.
> > ```{r, eval=TRUE, echo=TRUE}
> > cats["coat"]
> > ```
> > Aquí estamos usando un solo corchete `["coat"]` reemplazando el número del índice con 
> > el nombre de la columna. Como el ejemplo 1, el objeto devuelto es un _list_.
> > ```{r, eval=TRUE, echo=TRUE}
> > cats[1, 1]
> > ```
> > Este ejemplo usa un sólo corchete, pero esta vez proporcionamos coordenadas de fila y columna. 
> > El objeto devuelto es el valor en la fila 1, columna 1. El objeto es un _integer_ pero como 
> > es parte de un _vector_ de tipo _factor_, R muestra la etiqueta "calico" asociada con el valor entero.
> > ```{r, eval=TRUE, echo=TRUE}
> > cats[, 1]
> > ```
> > Al igual que en el ejemplo anterior, utilizamos corchetes simples y proporcionamos 
> > las coordenadas de fila y columna. La coordenada de la fila no se especifica, 
> > R interpreta este valor faltante como todos los elementos en este _column_ _vector_.
> > ```{r, eval=TRUE, echo=TRUE}
> > cats[1, ]
> > ```
> > De nuevo, utilizamos el corchete simple con las coordenadas de fila y columna. 
> > La coordenada de la columna no está especificada. El valor de retorno es una _list_ 
> > que contiene todos los valores en la primera fila.
> >
> {: .solution}
{: .challenge}

## Matrices

Por último, pero no menos importante están las matrices. Podemos declarar una matriz llena de ceros:

```{r}
matrix_example <- matrix(0, ncol=6, nrow=3)
matrix_example
```

Y de manera similar a otras estructuras de datos, podemos preguntar cosas sobre la matriz:

```{r}
class(matrix_example)
typeof(matrix_example)
str(matrix_example)
dim(matrix_example)
nrow(matrix_example)
ncol(matrix_example)
```

> ## Desafío 4
>
> ¿Cuál crees que es el resultado del comando
> `length(matrix_example)`?
> Inténtalo.
> ¿Estabas en lo correcto? ¿Por qué / por qué no?
>
> > ## Solución al desafío 4
> >
> > ¿Cuál crees que es el resultado del comando
> > `length(matrix_example)`?
> >
> > 
> > ```{r}
> > matrix_example <- matrix(0, ncol=6, nrow=3)
> > length(matrix_example)
> > ```
> > Debido a que una matriz es un vector con atributos de dimensión añadidos, `length` 
> > proporciona la cantidad total de elementos en la matriz.
> {: .solution}
{: .challenge}


> ## Desafío 5
>
> Construye otra matriz, esta vez conteniendo los números 1:50,
> con 5 columnas y 10 renglones.
> ¿Cómo llenó la función **`matrix`** de manera predeterminada la matriz, por columna o por renglón? 
> Investiga como cambiar este comportamento.
> (Sugerencia: lee la documentación de la función **`matrix`**.)
>
> > ## Solución al desafío 5
> >
> > Construye otra matriz, esta vez conteniendo los números 1:50,
> > con 5 columnas y 10 renglones.
> > ¿Cómo llenó la función **`matrix`** de manera predeterminada la matriz, por columna o por renglón? 
> > Investiga como cambiar este comportamento.
> > (Sugerencia: lee la documentación de la función **`matrix`**.)
> >
> > ```{r, eval=FALSE}
> > x <- matrix(1:50, ncol=5, nrow=10)
> > x <- matrix(1:50, ncol=5, nrow=10, byrow = TRUE) # to fill by row
> > ```
> {: .solution}
{: .challenge}


> ## Desafío 6
>  Crea una lista de longitud dos que contenga un vector de caracteres para cada una de las secciones en esta parte del curso:
>
>  - tipos de datos
>  - estructura de datos
>
>  Inicializa cada vector de caracteres con los nombres de los tipos de datos y estructuras de datos
>  que hemos visto hasta ahora.
>
> > ## Solución al desafío 6
> > ```{r}
> > dataTypes <- c('double', 'complex', 'integer', 'character', 'logical')
> > dataStructures <- c('data.frame', 'vector', 'factor', 'list', 'matrix')
> > answer <- list(dataTypes, dataStructures)
> > ```
> > {: .r}
> > Nota: es útil hacer una lista en el pizarrón o en papel colgado en la pared listando
> > todos los tipos y estructuras de datos y mantener la lista durante el resto del curso
> > para recordar la importancia de estos elementos básicos.
> >
> {: .solution}
{: .challenge}


> ## Desafío 7
>
> Considera la salida de R para la siguiente matriz:
> ```{r, echo=FALSE}
> matrix(c(4, 1, 9, 5, 10, 7), ncol = 2, byrow = TRUE)
> ```
> ¿Cuál fué el comando correcto para escribir esta matriz? Examina
> cada comando e intenta determinar el correcto antes de escribirlos.
> Piensa en qué matrices producirán los otros comandos.
>
> 1. `matrix(c(4, 1, 9, 5, 10, 7), nrow = 3)`
> 2. `matrix(c(4, 9, 10, 1, 5, 7), ncol = 2, byrow = TRUE)`
> 3. `matrix(c(4, 9, 10, 1, 5, 7), nrow = 2)`
> 4. `matrix(c(4, 1, 9, 5, 10, 7), ncol = 2, byrow = TRUE)`
>
> > ## Solución al desafío 7
> >
> > Considera la salida de R para la siguiente matriz:
> > 
> > ```{r, echo=FALSE}
> > matrix(c(4, 1, 9, 5, 10, 7), ncol = 2, byrow = TRUE)
> > ```
> > ¿Cuál era el comando correcto para escribir esta matriz? Examina
> > cada comando e intenta determinar el correcto antes de escribirlos.
> > Piensa en qué matrices producirán los otros comandos.
> > 
> > ```{r, eval=FALSE}
> > matrix(c(4, 1, 9, 5, 10, 7), ncol = 2, byrow = TRUE)
> > ```
> {: .solution}
{: .challenge}
