---
title: Creando gráficas con calidad para publicación con ggplot2
teaching: 60
exercises: 20
questions:
- "¿Cómo puedo crear gráficos con calidad para publicación en R?"
objectives:
- "Ser capaz de utilizar ggplot2 para generar gráficos con calidad para publicación."
- "Entender la gramática básica de los gráficos, incluyendo estética y capas geométricas, agregando estadísticas, transformando las escalas y los colores, o dividiendo por grupos."
keypoints:
- "Usar `ggplot2` para crear gráficos."
- "Piensa cada gráfico como capas: estética, geometría, estadisticas, transformaciones de escala, y agrupamiento."
source: Rmd
---

```{r, include=FALSE}
source("../bin/chunk-options.R")
knitr_fig_path("08-")
# Silenciosamente guarda los datos para que el resto de la lección funcione
gapminder <- read.csv("data/gapminder-FiveYearData.csv", header = TRUE)
```

Graficar nuestros datos es una de las mejores maneras
para explorarlos y para observar las relaciones que existen entre las variables.

En R existen tres sistemas principales encargados de hacer gráficos,
el sistema de ploteo [base][base], el paquete [lattice][lattice]
 y el paquete [ggplot2][ggplot2].

[base]: http://www.statmethods.net/graphs/
[lattice]: http://www.statmethods.net/advgraphs/trellis.html
[ggplot2]: http://www.statmethods.net/advgraphs/ggplot2.html

Hoy aprenderemos acerca de **`ggplot2`**, que permite de manera sencilla crear gráficos 
complejos a partir de un conjunto de datos. Este paquete provee una estructura para que podamos especificar 
qué variables graficar, cómo deben ser presentadas y otras propiedades visuales generales. 
De esta manera, sólo necesitamos realizar cambios mínimos si los datos sufren alguna modificación
o si decidimos pasar, por ejemplo, de un gráfico de barras a un diagrama de dispersión. 
Esto ayuda a crear gráficos con calidad para publicación con pocos ajustes adicionales.

**`ggplot2`** se basa en la *gramática de gráficos*, una idea que plantea que 
cualquier gráfico puede expresarse a partir de la combinación de estos componentes:
un conjunto de **datos**, un **sistema de coordenadas** y un conjunto de **geoms** (que determinan la representación visual de los datos). 

La clave para entender **`ggplot2`** es pensar en una figura como un conjunto de capas.
Esta idea podría resultarte familiar si has usado un programa de edición de imágenes como 
Photoshop, Illustrator o Inkscape. Esto quiere decir que los gráficos de **`ggplot2`** 
se construyen paso a paso agregando nuevos elementos o capas,
resultando en una gran flexibilidad para la personalización de los mismos.

Para construir un ggplot, emplearemos esta plantilla básica que puede usarse para distintos tipos de 
gráficos:

```
ggplot(data = <DATOS>, mapping = aes(<MAPEOS>)) +  <GEOM_FUNCIÓN>()
```

- Usa la función `ggplot()` para vincular el gráfico a un conjunto de datos específico a través 
del argumento `data`. A las funciones de **`ggplot2`** les gusta trabajar con datos en *formato largo*, es decir, una columna para cada variable y una fila para cada observación. Tener datos bien estructurados te ahorrará mucho tiempo a la hora de realizar gráficos con **`ggplot2`**. Además, todos los argumentos
que le pasemos a la función `ggplot()` serán considerados como opciones *globales* en nuestro gráfico,
lo cual significa que estas opciones son válidas para todas sus capas:

```{r, eval=T, echo=FALSE}
library("ggplot2")
```
```{r build-ggplot-1, eval=FALSE, purl=FALSE}
library("ggplot2")
ggplot(data = gapminder)
```

- Define un mapeo (usando la función `aes()` dentro de `ggplot()`) para seleccionar las variables a graficar y especificar cómo deben ser presentadas, por ejemplo, en los ejes x/y o como característicales tales como tamaño, forma, color, etc. `aes()` le dice a `ggplot` cómo se relaciona cada una de las variables en los **datos** con las propiedades
**aesthetic** (estéticas) de la figura. En este caso, le decimos a `ggplot` que queremos graficar la columna "gdpPercap" del **data frame** gapminder en el eje X, y la columna
"lifeExp" en el eje Y. Nota que no necesitamos indicar explícitamente estas columnas en la función `aes` 
(e.g. `x = gapminder[, "gdpPercap"]`), ¡esto es debido a que `ggplot` es suficientemente listo para 
buscar esa columna en los **datos**!:

```{r build-ggplot-2, eval=FALSE, purl=FALSE}
ggplot(data = gapminder, mapping = aes(x = gdpPercap, y = lifeExp))
```

- Agrega *geoms*, que indican cómo se representan de los datos en el gráfico (puntos, líneas, barras). **`ggplot2`** ofrece muchos geoms diferentes, algunos comúnmente utilizados son:
  
      * `geom_point()` para diagramas de dispersión, gráficos de puntos, etc.
      * `geom_boxplot()` para diagramas de caja y bigotes.
      * `geom_line()` para líneas de tendencias, series de tiempo, etc.  

    Para agregar un geom, usa el operador `+`. ¡Podemos agregar varios geoms unidos a través de múltiples operadores `+`! Observa que en la figura anterior, llamar a la función **`ggplot`** no fue suficiente para obtener un gráfico, debemos agregar un geom. Podemos usar **`geom_point`** para representar visualmente la relación entre **x** y **y** como un gráfico de dispersión de puntos (**scatterplot**).
    
```{r build-ggplot-3, purl=FALSE}
ggplot(data = gapminder, mapping = aes(x = gdpPercap, y = lifeExp)) +
  geom_point()
```

> ## Desafío 1
>
> Modifica el ejemplo anterior de manera que en la figura se muestre
> como la esperanza de vida ha cambiado a través del tiempo:
>
> ```{r, eval=FALSE}
> ggplot(data = gapminder, aes(x = gdpPercap, y = lifeExp)) + geom_point()
> ```
>
>
> Pista: El **dataset** gapminder tiene una columna llamada "year", la cual
> debe aparecer en el eje X.
>
> > ## Solución al desafío 1
> > Modifica el ejemplo de manera que en la figura se muestre
> > como la esperanza de vida ha cambiado a través del tiempo:
> >
> > Esta es una posible solución:
> >
> > ```{r ch1-sol}
> > ggplot(data = gapminder, aes(x = year, y = lifeExp)) + geom_point()
> > ```
> >
> {: .solution}
{: .challenge}

>
>
> ## Desafío 2
>
> En los ejemplos y desafíos anteriores hemos usado la función `aes` para decirle al `geom_point`
> cuáles serán las posiciones **x** y **y** para cada punto. Otra propiedad **aesthetic** que podemos modificar
> es el *color*. Modifica el código del desafío anterior para **colorear** los puntos de acuerdo a la columna
> "continent". ¿Qué tendencias observas en los datos? ¿Son lo que esperabas?
>
> > ## Solución al desafío 2
> > En los ejemplos y desafios anteriores hemos usado la función `aes` para decirle al `geom_point`
> > cuáles serán las posiciones **x** y **y** para cada punto. Otra propiedad **aesthetic** que podemos modificar
> > es el *color*. Modifica el código del desafío anterior para **colorear** los puntos de acuerdo a la columna
> > "continent". ¿Qué tendencias observas en los datos? ¿Son lo que esperabas?
> > 
> > ```{r ch2-sol}
> > ggplot(data = gapminder, aes(x = year, y = lifeExp, color=continent)) +
> >   geom_point()
> > ```
> {: .solution}
{: .challenge}



## Capas

Un gráfico de dispersión probablemente no es la mejor manera de visualizar el cambio a través del tiempo.
En vez de eso, vamos a decirle a `ggplot` que queremos visualizar los datos como un diagrama de línea (line plot):

```{r lifeExp-line}
ggplot(data = gapminder, aes(x=year, y=lifeExp, by=country, color=continent)) +
  geom_line()
```

En vez de agregar una capa `geom_point`, hemos agregado una capa `geom_line`.
Además, hemos agregado el argumento **aesthetic** **by**, el cual le dice a `ggplot` que
debe dibujar una línea para cada país.

Pero, ¿qué pasa si queremos visualizar ambos, puntos y líneas en la misma gráfica?
Simplemente tenemos que agregar otra capa al gráfico:

```{r lifeExp-line-point}
ggplot(data = gapminder, aes(x=year, y=lifeExp, by=country, color=continent)) +
  geom_line() + geom_point()
```
Es importante notar que cada capa se dibuja encima de la capa anterior. En este ejemplo, 
los puntos se han dibujado *sobre* las líneas. A continuación observamos una demostración:

```{r lifeExp-layer-example-1}
ggplot(data = gapminder, aes(x=year, y=lifeExp, by=country)) +
  geom_line(aes(color=continent)) + geom_point()
```

En este ejemplo, el mapeo **aesthetic** de **color** se ha movido de las opciones globales de la gráfica en 
`ggplot` a la capa `geom_line` y, por lo tanto, ya no es válido para los puntos. 
Ahora podemos ver claramente que los puntos se dibujan sobre las líneas.

> ## Sugerencia: Asignando un **aesthetic** a un valor en vez de a un mapeo 
>
> Hasta ahora, hemos visto cómo usar un **aesthetic** (como **color**) como un *mapeo* entre una variable de los datos
> y su representación visual. Por ejemplo, cuando usamos `geom_line(aes(color=continent))`, ggplot le asignará
> un color diferente a cada continente.
> Pero, ¿qué tal si queremos cambiar el color de todas las líneas a azul? Podrías pensar que
> `geom_line(aes(color="blue"))` debería funcionar, pero no es así. Dado que no queremos crear un mapeo hacia una variable
> específica, simplemente debemos cambiar la especificación de color afuera de la función `aes()`, de esta manera:
> `geom_line(color="blue")`.
{: .callout}

> ## Desafío 3
>
> Intercambia el orden de las capas de los puntos y líneas del ejemplo anterior. ¿Qué sucede?
>
> > ## Solución a desafío 3
> >
> > Intercambia el orden de las capas de los puntos y líneas del ejemplo anterior. ¿Qué sucede?
> >
> > ```{r ch3-sol}
> > ggplot(data = gapminder, aes(x=year, y=lifeExp, by=country)) +
> >  geom_point() + geom_line(aes(color=continent))
> > ```
> >
> > ¡Las líneas ahora están dibujadas sobre los puntos!
> >
> {: .solution}
{: .challenge}

## Transformaciones y estadísticas

`ggplot` también facilita sobreponer modelos estadísticos a los datos. 
Para demostrarlo regresaremos a nuestro primer ejemplo:

```{r lifeExp-vs-gdpPercap-scatter3, message=FALSE}
ggplot(data = gapminder, aes(x = gdpPercap, y = lifeExp, color=continent)) +
  geom_point()
```

En este momento es difícil ver las relaciones entre los puntos debido a algunos 
valores altamente atípicos de la variable GDP per capita. Podemos cambiar la escala de unidades del eje X
usando las funciones de **escala**. Estas funciones controlan la relación entre los valores 
de los datos y los valores visuales de un **aesthetic**. También podemos modificar la transparencia
de los puntos, usando la función *alpha*, la cual es especialmente útil cuando tienes una
gran cantidad de datos fuertemente conglomerados.

```{r axis-scale}
ggplot(data = gapminder, aes(x = gdpPercap, y = lifeExp)) +
  geom_point(alpha = 0.5) + scale_x_log10()
```
La función `log10` aplica una transformación sobre los valores de la columna "gdpPercap"
antes de presentarlos en el gráfico, de manera que cada múltiplo de 10 ahora
corresponde a un incremento de 1 en la escala transformada, e.g. un GDP per capita de 1,000
se convierte en un 3 en el eje Y, un valor de 10,000 corresponde a un valor de 4 en el eje Y, y así sucesivamente.
Esto facilita visualizar la dispersión de los datos sobre el eje X.

> ## Sugerencia Recordatorio: Asignando un **aesthetic** a un valor en vez de a un mapeo 
>
> Nota que usamos `geom_point(alpha = 0.5)`. Como menciona la sugerencia anterior, 
> cambiar una especificación afuera de la función `aes()` causará que este valor sea usado
> para todos los puntos, que es exactamente lo que queremos en este caso.  Sin embargo, como cualquier otra
> especificación **aesthetic**, *alpha* puede ser mapeado hacia una variable de los datos. Por ejemplo, 
> podemos asignar una transparencia diferente a cada continente usando `geom_point(aes(alpha = continent))`.
{: .callout}

Podemos ajustar una relación simple a los datos agregando otra capa,
`geom_smooth`:

```{r lm-fit}
ggplot(data = gapminder, aes(x = gdpPercap, y = lifeExp)) +
  geom_point() + scale_x_log10() + geom_smooth(method="lm")
```
Podemos hacer la línea más gruesa *configurando* el argumento **aesthetic** **tamaño** en la capa `geom_smooth`:

```{r lm-fit2}
ggplot(data = gapminder, aes(x = gdpPercap, y = lifeExp)) +
  geom_point() + scale_x_log10() + geom_smooth(method="lm", size=1.5)
```

Existen dos formas en las que un *aesthetic* puede ser especificado. Aquí *configuramos* el 
**aesthetic** **tamaño** pasándolo como un argumento a `geom_smooth`. Previamente en la lección
habíamos usado la función `aes` para definir un *mapeo* entre alguna variable de los datos y su representación visual.

> ## Desafío 4a
>
> Modifica el color y el tamaño de los puntos en la capa puntos en el ejemplo anterior
>
> Pista: No uses la función `aes`.
>
> > ## Solución al desafío 4a
> >
> > Modifica el color y el tamaño de los puntos en la capa puntos en el ejemplo anterior
> >
> > Pista: No uses la función `aes`.
> >
> > ```{r ch4a-sol}
> > ggplot(data = gapminder, aes(x = gdpPercap, y = lifeExp)) +
> >  geom_point(size=3, color="orange") + scale_x_log10() +
> >  geom_smooth(method="lm", size=1.5)
> > ```
> {: .solution}
{: .challenge}


> ## Desafío 4b
>
> Modifica tu solución al Desafío 4a de manera que ahora los puntos
> tengan una forma diferente y estén coloreados de acuerdo al continente
> incluyendo líneas de tendencia.
>
> Pista: El argumento color puede ser usado dentro de **aesthetic**
>
> > ## Solución al desafío 4b
> >
> > Modifica tu solución al Desafío 4a de manera que ahora los puntos
> > tengan una forma diferente y estén coloreados de acuerdo al continente
> > incluyendo líneas de tendencia.
> > 
> > Pista: El argumento color puede ser usado dentro de **aesthetic**
> >
> >```{r ch4b-sol}
> > ggplot(data = gapminder, aes(x = gdpPercap, y = lifeExp, color = continent)) +
> > geom_point(size=3, shape=17) + scale_x_log10() +
> > geom_smooth(method="lm", size=1.5)
> > ```
> {: .solution}
{: .challenge}


## Figuras en múltiples paneles

Anteriormente visualizamos el cambio en la esperanza de vida a lo largo del tiempo para cada uno de los países 
en un solo gráfico. Como una alternativa, podemos dividir este gráfico en múltiples paneles al agregar una capa **facet**,
enfocándonos únicamente en aquellos países con nombres que empiezan con la letra "A" o "Z".

> ## Pista
>
> Empezamos por subdividir los datos. Usamos la función `substr` para extraer una parte de una secuencia de caracteres; 
> extrayendo las letras que ocurran de la posición `start` hasta `stop`, inclusive, del vector `gapminder$country`.
> El operador `%in%` nos permite hacer múltiples comparaciones y evita que tengamos que escribir
> una condición muy larga para subdividir los datos (en este caso, `starts.with %in% c("A", "Z")`
> es equivalente a `starts.with == "A" | starts.with == "Z"`)
{: .callout}



```{r facet}
starts.with <- substr(gapminder$country, start = 1, stop = 1)
az.countries <- gapminder[starts.with %in% c("A", "Z"), ]
ggplot(data = az.countries, aes(x = year, y = lifeExp, color=continent)) +
  geom_line() + facet_wrap( ~ country)
```


La capa `facet_wrap` toma una "fórmula" como argumento, lo cual se indica por el símbolo `~`.
Esto le dice a R que debe dibujar un panel para cada valor único de la columna "country" 
del **dataset** gapminder.

## Modificando texto 

Para limpiar esta figura y que quede lista para publicar necesitamos cambiar algunos elementos de texto.
El eje X está demasiado saturado, y el nombre del eje Y debería ser "Esperanza de vida", 
en vez del nombre que aparece para esa columna en el **data frame**.

Podemos hacer todo lo anterior agregando un par de capas. La capa **theme** controla el texto de los ejes, 
y el tamaño del texto. Las etiquetas de los ejes, el título del gráfico y el título para todas las
leyendas pueden ser configurados utilizando la función `labs`. Los títulos de las leyendas son configurados
haciendo referencia a los mismos nombres que utilizamos en la especificación `aes`. Entonces, en el siguiente ejemplo
el título de la leyenda de los colores de las líneas se define utilizando `color = "Continent"`, mientras que el título
de la leyenda del color del relleno se definiría utilizando `fill = "MyTitle"`.


```{r theme}
ggplot(data = az.countries, aes(x = year, y = lifeExp, color=continent)) +
  geom_line() + facet_wrap( ~ country) +
    labs(
        x = "Year",              # título del eje x
        y = "Life expectancy",   # título del eje y
        title = "Figure 1",   # título principal de la figura
        color = "Continent"   # título de la leyenda
    ) +
  theme(axis.text.x=element_blank(), axis.ticks.x=element_blank())
```

## Exportando una gráfica

La función `ggsave()` permite exportar una gráfica creada con ggplot. Puedes especificar la dimensión y la resolución de
tu gráfica  ajustando los argumentos apropiados (`width`, `height` y `dpi`) para crear gráficas de gran calidad para publicar.
Para poder guardar la gráfica de arriba, primero tenemos que asignarla a una variable `lifeExp_plot`, y luego decirle a
`ggsave` que guarde la gráfica en formato `png` a un directorio llamado `results`. (Asegúrate de que tienes una carpeta
llamada `results/` en tu directorio de trabajo.)


```{r save}
lifeExp_plot <- ggplot(data = az.countries, aes(x = year, y = lifeExp, color=continent)) +
  geom_line() + facet_wrap( ~ country) +
  labs(
        x = "Year",              # título del eje x
        y = "Life expectancy",   # título del eje y
        title = "Figure 1",   # título principal de la figura
        color = "Continent"   # título de la leyenda
  ) +
  theme(axis.text.x=element_blank(), axis.ticks.x=element_blank())
ggsave(filename = "results/lifeExp.png", plot = lifeExp_plot, width = 12, height = 10, dpi = 300, units = "cm")
```

Hay dos cosas agradables acerca de `ggsave`. Primero, usa la última gráfica por default, así que si omites el argumento `plot`,
`ggsave` automáticamente guardará la última gráfica que creaste con `ggplot`.
En segundo lugar, `ggsave` trata de determinar el formato en que quieres guardar la gráfica a partir de la extensión provista
en el nombre del archivo (por ejemplo `.png` or `.pdf`). Si es necesario, puedes especificar el formato explícitamente
en el argumento `device`.


Esta lección es una prueba de lo que puedes hacer utilizando `ggplot2`. RStudio proporciona
una [hoja de ayuda][cheat] realmente útil de las diferentes capas disponibles,
una documentación más extensa se encuentra disponible en el [sitio web de ggplot2][ggplot-doc].
Finalmente, si no tienen idea de cómo cambiar algún detalle, una búsqueda rápida en Google 
te llevarán a Stack Overflow donde encuentras preguntas y respuestas ¡con código reusable que puedes modificar!

[cheat]: http://www.rstudio.com/wp-content/uploads/2015/03/ggplot2-cheatsheet.pdf
[ggplot-doc]: http://docs.ggplot2.org/current/


> ## Desafío 5
>
> Crea una gráfica de densidad de GDP per cápita, en la que el color del relleno cambie por continente.
>
> Avanzado:
> - Transforma el eje X para visualizar mejor la dispersión de los datos.
> - Agrega una capa **facet** para generar gráficos de densidad con un panel para cada año.
>
> > ## Solución al desafío 5
> >
> > Crea una gráfica de densidad de GDP per cápita, en la que el color del relleno cambie por continente.
> >
> > Avanzado:
> > - Transforma el eje X para visulaizar mejor la dispersión de los datos.
> > - Agrega una capa **facet** para generar gráficos de densidad con un panel para cada año.
> >
> > 
> > ```{r ch5-sol}
> > ggplot(data = gapminder, aes(x = gdpPercap, fill=continent)) +
> >  geom_density(alpha=0.6) + facet_wrap( ~ year) + scale_x_log10()
> > ```
> {: .solution}
{: .challenge}

{% include links.md %}
