---
title: "Explorando Data Frames"
teaching: 20
exercises: 10
questions:
- "¿cómo puedo manipular un *dataframe*?"
objectives:
- "Poder agregar y quitar filas y columnas."
- "Poder quitar filas con valores `NA`."
- "Poder anexar dos *dataframe*."
- "Poder articular qué es un `factor` y cómo convertir entre `factor` y `character`."
- "Poder entender las propiedades básicas de un *dataframe*, incluyendo tamaño, clase o tipo de columnas, nombres y primeras filas."
keypoints:
- "Usar `cbind()` para agregar una nueva columna a un *dataframe*."
- "Usar `rbind()` para agregar una nueva fila a un *dataframe*."
- "Quitar filas de un *dataframe*."
- "Usar `na.omit()` para remover filas de un *dataframe* con valores `NA`."
- "Usar `levels()` y `as.character()` para explorar y manipular columnas de clase *factor*"
- "Usar `str()`, `nrow()`, `ncol()`, `dim()`, `colnames()`, `rownames()`, `head()` y `typeof()` para entender la estructura de un *dataframe*"
- "Leer un archivo csv usando `read.csv()`"
- "Entender el uso de `length()` en un *dataframe*"
source: Rmd
---

```{r, include=FALSE}
source("../bin/chunk-options.R")
knitr_fig_path("05-")
```
  
A esta altura, ya viste todo - en la última lección, donde recorrimos las estructuras básicas de R. Todo lo que hagas va a ser una manipulación de esas herramientas. Pero la mayoría del tiempo, la estrella del show va a ser el *dataframe* - la tabla que creamos al cargar información de un archivo csv. En ésta lección, vamos a aprender un par de cosas sobre cómo trabajar con la clase *dataframe*.
  

## Agregando columnas y filas a un dataframe

Aprendimos que las columnas en un *dataframe* son vectores. Por lo tanto, sabemos que nuestros datos son consistentes con el tipo de dato dentro de esa columna. Si queremos agregar una nueva columna, podemos empezar por crear un nuevo vector:

```{r, echo = FALSE}
cats <- read.csv("data/feline-data.csv")
```

```{r}
age <- c(2,3,5,12)
cats
```


Podemos entonces agregarlo como una columna via:

```{r, error=TRUE}
cats <- cbind(cats, age)
```


¿Por qué no funcionó? Claro, R quiere ver un elemento en nuestra nueva columna para cada fila de la tabla:

```{r}
cats
age <- c(4,5,8)
cats <- cbind(cats, age)
cats
```

Ahora, qué tal si agregamos filas, en este caso, la última vez vimos que las filas de un *dataframe* están compuestas por listas:

```{r}
newRow <- list("tortoiseshell", 3.3, TRUE, 9)
cats <- rbind(cats, newRow)
```

## Factors

Los objetos de la clase *factor* son otro tipo de datos que debemos usar con cuidado. Cuando R crea un *factor*, únicamente permite los valores que originalmente estaba allí cuando cargamos los datos. Por ejemplo, en nuestro caso
'black', 'calico' y 'tabby'. Cualquier categoría nueva que no entre en esas categorías será rechazada (y se conviertirá en NA).

La advertencia (*Warning*) nos está diciendo que agregamos 'tortoiseshell' a nuestro factor
*coat*. Pero los otros valores, 3.3 (de tipo *numeric*), TRUE (de tipo *logical*), y 9 (de tipo *numeric*) se añadieron exitosamente a *weight*, *likes_string*, y *age*, respectivamente, dado que esos valores no son de tipo *factor*. Para añadir una nueva categoría 'tortoiseshell' al *dataframe* cats en la columna *coat*, debemos agregar explícitamente a 'tortoiseshell' como un nuevo nivel (*level*) en el factor:

```{r}
levels(cats$coat)
levels(cats$coat) <- c(levels(cats$coat), 'tortoiseshell')
cats <- rbind(cats, list("tortoiseshell", 3.3, TRUE, 9))
```

De manera alternativa, podemos cambiar la columna a tipo *character*. En este caso, perdemos las categorías, pero a partir de ahora podemos incorporar cualquier palabra a la columna, sin problemas con los niveles del factor. 

```{r}
str(cats)
cats$coat <- as.character(cats$coat)
str(cats)
```

> ## Desafío 1
> Imaginemos que, como los perros, 1 año humano es equivalente a 7 años en los gatos (La compañía Purina usa [un algoritmo más sofisticado](https://www.proplan.com/cats/cat-age-calculator)). 
> 1. Crea un vector llamado `human.age` multiplicando `cats$age` por 7.
> 2. Convierte `human.age` a *factor*.
> 3. Convierte `human.age` de nuevo a un vector numérico usando la función `as.numeric()`. Ahora, divide por 7 para regresar a las edades originales. Explica lo sucedido. 
>
> > ## Solución al Desafío 1
> > 1. `human.age <- cats$age * 7`
> > 2. `human.age <- factor(human.age)` o `as.factor(human.age)` las dos opciones funcionan igual de bien.
> > 3. `as.numeric(human.age)` produce `1 2 3 4 4` porque los factores se guardan como objetos de tipo entero *integer* (1:4), cada uno de los cuales tiene asociado una etiqueta *label* (28, 35, 56, y 63). Convertir un objeto de un tipo de datos a otro, por ejemplo de *factor* a *numeric* nos dá los enteros, no las etiquetas *labels*. Si queremos los números originales, necesitamos un paso intermedio, debemos convertir `human.age` al tipo *character* y luego a *numeric* (¿cómo funciona esto?). Esto aparece en la vida real cuando accidentalmente incluimos un *character* en alguna columna de nuestro archivo .csv, que se suponía que únicamente contendría números. Tendremos este problema, si al leer el archivo olvidamos incluir `stringsAsFactors=FALSE`.
> {: .solution}
{: .challenge}

## Quitando filas

Ahora sabemos cómo agregar filas y columnas a nuestro *dataframe* en R, pero en nuestro primer intento para agregar un gato llamado 'tortoiseshell' agregamos una fila que no sirve.

```{r}
cats
```

Podemos pedir el *dataframe* sin la fila errónea: 

```{r}
cats[-4,]
```

Notar que -4 significa que queremos remover la cuarta fila, la coma sin nada detrás indica que se aplica a todas las columnas. Podríamos remover ambas filas en un llamado usando ambos números dentro de un vector: `cats[c(-4,-5),]`

Alternativamente, podemos eliminar filas que contengan valores `NA`:
  
```{r}
na.omit(cats)
```

Volvamos a asignar el nuevo resultado *output* al *dataframe* `cats`, así nuestros cambios son permanentes:

```{r}
cats <- na.omit(cats)
```

## Añadiendo a un dataframe

La clave que hay que recordar al añadir datos a un *dataframe* es que *las columnas son vectores o factores, mientras que las filas son listas*. Podemos pegar dos *dataframes* usando `rbind` que significa unir las filas (verticalmente):


```{r}
cats <- rbind(cats, cats)
cats
```

Pero ahora los nombres de las filas *rownames* son complicados. Podemos removerlos y R los nombrará nuevamente, de manera secuencial:

```{r}
rownames(cats) <- NULL
cats
```

> ## Desafío 2
>
> Puedes crear un nuevo *dataframe* desde R con la siguiente sintaxis:
> ```{r}
> df <- data.frame(id = c('a', 'b', 'c'),
>                  x = 1:3,
>                  y = c(TRUE, TRUE, FALSE),
>                  stringsAsFactors = FALSE)
> ```
> Crear un dataframe que contenga la siguiente información personal:
>
> - Nombre
> - Apellido
> - Número favorito
>
> Luego usa `rbind` para agregar una entrada para la gente sentada alrededor tuyo.
> Finalmente, usa `cbind` para agregar una columna con espacio para que cada persona conteste a la siguiente pregunta: "¿Es hora de una pausa?"
>
> > ## Solución al Desafío 2
> > ```{r}
> > df <- data.frame(first = c('Grace'),
> >                  last = c('Hopper'),
> >                  lucky_number = c(0),
> >                  stringsAsFactors = FALSE)
> > df <- rbind(df, list('Marie', 'Curie', 238) )
> > df <- cbind(df, coffeetime = c(TRUE,TRUE))
> > ```

> {: .solution}
{: .challenge}

## Ejemplo realista

Hasta ahora, hemos visto las manipulaciones básicas que pueden hacerse en un *dataframe*. Ahora, vamos a extender esas habilidades con un ejemplo más real. Vamos a importar el **gapminder dataset** que descargamos previamente:

```{r}
gapminder <- read.csv("data/gapminder-FiveYearData.csv")
```

> ## Tips misceláneos
>
> * Otro tipo de archivo que puedes encontrar es el separado por tabuladores (.tsv). Para especificar este separador, usa `"\t"` o `read.delim()`.
>
> * Los archivos pueden descargarse de Internet a una carpeta local usando `download.file`.
> La función `read.csv` puede ser ejecutada para leer el archivo descargado, por ejemplo: 
> ```{r eval=FALSE, echo=TRUE}
> download.file("https://raw.githubusercontent.com/swcarpentry/r-novice-gapminder/gh-pages/_episodes_rmd/data/gapminder-FiveYearData.csv", destfile = "data/gapminder-FiveYearData.csv")
> gapminder <- read.csv("data/gapminder-FiveYearData.csv")
> ```
>
> * De manera alternativa, puedes leer los archivos directamente en R, usando una dirección web y `read.csv`. Es importante notar que, si se hace esto último, no habrá una copia local del archivo csv en tu computadora. Por ejemplo,
> 
> ```{r eval=FALSE, echo=TRUE}
> gapminder <- read.csv("https://raw.githubusercontent.com/swcarpentry/r-novice-gapminder/gh-pages/_episodes_rmd/data/gapminder-FiveYearData.csv")
> ```
>
> * Puedes leer directamente planillas de Excel sin necesidad de convertirlas a texto plano usando el paquete [readxl](https://cran.r-project.org/web/packages/readxl/index.html).
{: .callout}

Vamos a investigar gapminder un poco; lo primero que hay que hacer siempre es ver cómo se ve el dataset usando `str`:

```{r}
str(gapminder)
```

También podemos examinar columnas individuales del *dataframe* con la función `typeof`:
  
```{r}
typeof(gapminder$year)
typeof(gapminder$country)
str(gapminder$country)
```


También podemos interrogar al *dataframe* por la información sobre sus dimensiones;
recordando que `str(gapminder)` dijo que había 1704 observaciones de 6 variables en gapminder, ¿Qué piensas que el siguiente código producirá y por qué?


```{r}
length(gapminder)
```

Un intento certero hubiera sido decir que el largo (`length`) de un *dataframe* es el número de filas (1704), pero no es el caso; recuerda, un *dataframe es una lista de vectores y factors*. 

```{r}
typeof(gapminder)
```


Cuando `length` devuelve 6, es porque gapminder está construida por una lista de 6 columnas. Para conseguir el número de filas, intenta:

```{r}
nrow(gapminder)
ncol(gapminder)
```

O, para obtener ambos de una vez:

```{r}
dim(gapminder)
```

Probablemente queremos saber los nombres de las columnas. Para hacerlo, podemos pedir: 
  
```{r}
colnames(gapminder)
```

A esta altura, es importante preguntarnos si la estructura de R está en sintonía con nuestra intuición y nuestras expectativas, ¿tienen sentido los tipos de datos reportados para cada columna? Si no lo tienen, necesitamos resolver cualquier problema antes de que se conviertan en sorpresas ingratas luego. Podemos hacerlo usando lo que aprendimos sobre cómo R interpreta los datos y la importancia de la estricta consistencia con la que registramos los datos.

Una vez que estamos contentos con el tipo de datos y que la estructura parece razonable, es tiempo de empezar a investigar nuestros datos. Mira las siguientes líneas:
  

```{r}
head(gapminder)
```

> ## Desafío 3
>
> También es útil revisar algunas líneas en el medio y el final del **dataframe** ¿Cómo harías eso?
>
> Buscar líneas exactamente en el medio no es tan difícil, pero simplemente revisar algunas lineas al azar es suficiente. ¿cómo harías eso?
>
> > ## Solución al desafío 3
> > Para revisar las últimas líneas del *dataframe* R tiene una función para esto:
> > 
> > ```{r}
> > tail(gapminder)
> > tail(gapminder, n = 15)
> > ```
> > 
> > Para revisar algunas lineas al azar?
> > ## sugerencia: Hay muchas maneras de hacer esto
> > La solución que presentamos aquí utiliza funciones anidadas, por ejemplo una función es el argumento de otra función. Esto te puede parecer nuevo, pero ya lo haz usado.
> > Recuerda *my_dataframe[rows, cols]* imprime el *dataframe* con la sección de filas y columnas definidas (incluso puedes seleccionar un rando de filas y columnas usando **:** por ejemplo). Para obtener un número al azar o varios números al azar R tiene una función llamada *sample*.
> >
> > ```{r}
> > gapminder[sample(nrow(gapminder), 5), ]
> > ```
> {: .solution}
{: .challenge}

Para que nuestro analisis sea reproducible debemos poner el código en un *script*
entonces podemos volver y editar en el futuro.

> ## Desafío 4
>
> Ve a Archivo -> nuevo -> R script, y crea un script de R llamado load-gapminder.R
> para cargar el dataset gapminder. Ponlo en el directorio `scripts/`
> y agrégalo al control de versiones.
>
> Ejecuta el script usando la función `source`, usando el path como su argumento
> o apretando el botón de "source" en RStudio.
>
> > ## Solución al desafío 4
> > Los contenidos de `scripts/load-gapminder.R`:
> > ```{r eval = FALSE}
> > download.file("https://raw.githubusercontent.com/swcarpentry/r-novice-gapminder/gh-pages/_episodes_rmd/data/gapminder-FiveYearData.csv", destfile = "data/gapminder-FiveYearData.csv")
> > gapminder <- read.csv(file = "data/gapminder-FiveYearData.csv")
> > ```
> > Para ejecutar el script y cargar los archivos en la variable `gapminder`:
> > 
> > To run the script and load the data into the `gapminder` variable:
> > ```{r eval = FALSE}
> > source(file = "scripts/load-gapminder.R")
> > ```
> {: .solution}
{: .challenge}

> ## Desafío 5
>
> Leer el output de `str(gapminder)` de nuevo;
> esta vez, usar lo que has aprendido de factores, listas y vectores, las funciones como `colnames` y `dim`
> para explicar qué significa el output de `str`.
> Si hay partes que no puedes entender, discútelo con tus compañeros. 
>
> > ## Solución desafío 5
> >
> > El objeto `gapminder` es un dataframe con columnas
> > - `country` y `continent` como *factors*.
> > - `year` como *integer vector*.
> > - `pop`, `lifeExp`, and `gdpPercap` como *numeric vectors*.
> >
> {: .solution}
{: .challenge}
