---
title: Vectorización
teaching: 10
exercises: 15
questions:
- "¿Cómo puedo operar sobre todos los elementos de un vector a la vez?"
objectives:
- "Entender las operaciones vertorizadas en R."
keypoints:
- "Uso de operaciones vectorizadas en lugar de bucles."
source: Rmd
---
```{r, include=FALSE}
source("../bin/chunk-options.R")
knitr_fig_path("09-")
# Silently load in the data so the rest of the lesson works
gapminder <- read.csv("data/gapminder-FiveYearData.csv", header=TRUE)
library("ggplot2")
```


La mayoría de las funciones en R están vectorizadas, lo que significa que la función
operará sobre todos los elementos de un vector sin necesidad de hacer un bucle a través
de cada elemento y actuar sobre cada uno de ellos. Esto hace la escritura de código más
concisa, fácil de leer y menos propenso a errores.

```{r}
x <- 1:4
x * 2
```

La multiplicación se aplicó a cada elemento del vector.

También podemos sumar dos vectores juntos:

```{r}
y <- 6:9
x + y
```

Cada elemento de `x` fue sumado a su correspondiente elemento de `y`:

```{r, eval=FALSE}
x:  1  2  3  4
    +  +  +  +
y:  6  7  8  9
---------------
    7  9 11 13
```

> ## Desafío 1
>
> Probemos esto en la columna `pop` del **dataset** `gapminder`.
>
> Haz una nueva columna en el **data frame** `gapminder` que
> contiene la población en unidades de millones de personas.
> Comprueba el principio o el final del **data frame** para asegurar
> que funcionó.
>
> > ## Solución al desafío 1
> >
> > Intenta esto en la columna `pop` del **dataset** `gapminder`.
> >
> > Haz una nueva columna en el **data frame** `gapminder` que
> > contiene población en unidades de millones de personas.
> > Comprueba el principio o el final del **data frame** para asegurar
> > que funcionó.
> >
> > ```{r}
> > gapminder$pop_millions <- gapminder$pop / 1e6
> > head(gapminder)
> > ```
> {: .solution}
{: .challenge}


> ## Desafío 2
>
> En una sola gráfica, traza la población, en 
> millones, en comparación con el año, para todos los países. No te preocupes en
> identificar qué país es cuál.
>
> Repite el ejercicio, graficando sólo para China, India, e
> Indonesia. Nuevamente, no te preocupes acerca de cuál es cuál.
>
> > ## Solución al desafío 2
> >
> > Recuerda tus habilidades de graficación al crear una gráfica con la población en millones en comparación con el año.
> >
> > ```{r ch2-sol}
> > ggplot(gapminder, aes(x = year, y = pop_millions)) +
> >  geom_point()
> > countryset <- c("China","India","Indonesia")
> > ggplot(gapminder[gapminder$country %in% countryset,],
> >        aes(x = year, y = pop_millions)) +
> >   geom_point()
> > ```
> {: .solution}
{: .challenge}


Operadores de comparación, operadores lógicos y muchas otras funciones también están
vectorizadas:


**Operadores de Comparación**

```{r}
x > 2
```

**Operadores Lógicos**

```{r}
a <- x > 3  # or, for clarity, a <- (x > 3)
a
```

> ## Sugerencia: algunas funciones útiles para vectores lógicos
>
> `any()` devuelve `TRUE` si *algún* elemento del vector es `TRUE`
> `all()` devuelve `TRUE` si *todos* los elementos del vector son `TRUE`
{: .callout}

La mayoría de las funciones también operan elemento por elemento en los vectores:

**Funciones**

```{r}
x <- 1:4
log(x)
```

Operaciones vectorizadas en matrices:

```{r}
m <- matrix(1:12, nrow=3, ncol=4)
m * -1
```

> ## Sugerencia: multiplicación elemento por elemento vs. multiplicación de matriz
>
> Muy importante: el operador`*` te da una multiplicación de elemento por elemento!
> Para hacer multiplicación de matrices, necesitás usar el operador `%*%`:
>
> ```{r}
> m %*% matrix(1, nrow=4, ncol=1)
> matrix(1:4, nrow=1) %*% matrix(1:4, ncol=1)
> ```
>
> Para saber más sobre Álgebra de matrices, ver [Quick-R reference guide](http://www.statmethods.net/advstats/matrix.html)
{: .callout}


> ## Desafío 3
>
> Dada la siguiente matriz:
>
> ```{r}
> m <- matrix(1:12, nrow=3, ncol=4)
> m
> ```
>
> Escribe lo que crees que sucederá cuando se ejecute:
>
> 1. `m ^ -1`
> 2. `m * c(1, 0, -1)`
> 3. `m > c(0, 20)`
> 4. `m * c(1, 0, -1, 2)`
>
> ¿Obtuviste la salida que esperabas? Si no, pregunta a un ayudante!
>
> > ## Solución al desafío 3
> >
> > Dada la siguiente matriz:
> >
> > 
> > ```{r}
> > m <- matrix(1:12, nrow=3, ncol=4)
> > m
> > ```
> >
> >
> > Escribe lo que piensas que sucederá cuando ejecutes:
> >
> > 1. `m ^ -1`
> >
> > ```{r, echo=FALSE}
> > m ^ -1
> > ```
> >
> > 2. `m * c(1, 0, -1)`
> >
> > ```{r, echo=FALSE}
> > m * c(1, 0, -1)
> > ```
> >
> > 3. `m > c(0, 20)`
> >
> > ```{r, echo=FALSE}
> > m > c(0, 20)
> > ```
> >
> {: .solution}
{: .challenge}


> ## Desafío 4
>
> Estamos interesados en encontrar la suma de la 
> siguiente secuencia de fracciones:
> 
> ```{r, eval=FALSE}
>  x = 1/(1^2) + 1/(2^2) + 1/(3^2) + ... + 1/(n^2)
> ```
>
> Esto sería tedioso de escribir, e imposible para valores altos de 
> n. Usa vectorización para calcular x cuando n=100. ¿Cuál es la suma cuando
> n=10.000?
>
> > ##  Solución al desafío 4
> >
> > Estamos interesados en encontrar la suma de la
> > siguiente secuencia de fracciones:
> >
> > ```{r, eval=FALSE}
> >  x = 1/(1^2) + 1/(2^2) + 1/(3^2) + ... + 1/(n^2)
> > ```
> >
> > Esto sería tedioso de escribir, e imposible para
> > valores altos de n.
> > ¿Puedes usar vectorización para calcular x, cuando n=100?
> > ¿Qué tal cuando n=10,000?
> >
> > 
> > ```{r}
> > sum(1/(1:100)^2)
> > sum(1/(1:1e04)^2)
> > n <- 10000
> > sum(1/(1:n)^2)
> > ```
> >
> > Podemos obtener el mismo resultado usando una función:
> > 
> > ```{r}
> > inverse_sum_of_squares <- function(n) {
> >   sum(1/(1:n)^2)
> > }
> > inverse_sum_of_squares(100)
> > inverse_sum_of_squares(10000)
> > n <- 10000
> > inverse_sum_of_squares(n)
> > ```
> {: .solution}
{: .challenge}

{% include links.md %}
