---
title: Vectorización
teaching: 10
exercises: 15
source: Rmd
---

::::::::::::::::::::::::::::::::::::::: objectives

- Entender las operaciones vertorizadas en R.

::::::::::::::::::::::::::::::::::::::::::::::::::

:::::::::::::::::::::::::::::::::::::::: questions

- ¿Cómo puedo operar sobre todos los elementos de un vector a la vez?

::::::::::::::::::::::::::::::::::::::::::::::::::

```{r, include=FALSE}
gapminder <- read.csv("data/gapminder-FiveYearData.csv", header = TRUE)
library("ggplot2")
```

La mayoría de las funciones en R están vectorizadas, lo que significa que la función
operará sobre todos los elementos de un vector sin necesidad de hacer un bucle a través
de cada elemento y actuar sobre cada uno de ellos. Esto hace la escritura de código más
concisa, fácil de leer y menos propenso a errores.

```{r}
x <- 1:4
x * 2
```

La multiplicación se aplicó a cada elemento del vector.

También podemos sumar dos vectores juntos:

```{r}
y <- 6:9
x + y
```

Cada elemento de `x` fue sumado a su correspondiente elemento de `y`:

```{r, eval=FALSE}
x:  1  2  3  4
    +  +  +  +
y:  6  7  8  9
---------------
    7  9 11 13
```

:::::::::::::::::::::::::::::::::::::::  challenge

## Desafío 1

Probemos esto en la columna `pop` del **dataset** `gapminder`.

Haz una nueva columna en el **data frame** `gapminder` que
contiene la población en unidades de millones de personas.
Comprueba el principio o el final del **data frame** para asegurar
que funcionó.

:::::::::::::::  solution

## Solución al desafío 1

Intenta esto en la columna `pop` del **dataset** `gapminder`.

Haz una nueva columna en el **data frame** `gapminder` que
contiene población en unidades de millones de personas.
Comprueba el principio o el final del **data frame** para asegurar
que funcionó.

```{r}
gapminder$pop_millions <- gapminder$pop / 1e6
head(gapminder)
```

:::::::::::::::::::::::::

::::::::::::::::::::::::::::::::::::::::::::::::::

:::::::::::::::::::::::::::::::::::::::  challenge

## Desafío 2

En una sola gráfica, traza la población, en
millones, en comparación con el año, para todos los países. No te preocupes en
identificar qué país es cuál.

Repite el ejercicio, graficando sólo para China, India, e
Indonesia. Nuevamente, no te preocupes acerca de cuál es cuál.

:::::::::::::::  solution

## Solución al desafío 2

Recuerda tus habilidades de graficación al crear una gráfica con la población en millones en comparación con el año.

```{r ch2-sol}
ggplot(gapminder, aes(x = year, y = pop_millions)) +
 geom_point()
countryset <- c("China","India","Indonesia")
ggplot(gapminder[gapminder$country %in% countryset,],
       aes(x = year, y = pop_millions)) +
  geom_point()
```

:::::::::::::::::::::::::

::::::::::::::::::::::::::::::::::::::::::::::::::

Operadores de comparación, operadores lógicos y muchas otras funciones también están
vectorizadas:

**Operadores de Comparación**

```{r}
x > 2
```

**Operadores Lógicos**

```{r}
a <- x > 3  # o, para más claridad, a <- (x > 3)
a
```

:::::::::::::::::::::::::::::::::::::::::  callout

## Sugerencia: algunas funciones útiles para vectores lógicos

`any()` devuelve `TRUE` si *algún* elemento del vector es `TRUE`
`all()` devuelve `TRUE` si *todos* los elementos del vector son `TRUE`


::::::::::::::::::::::::::::::::::::::::::::::::::

La mayoría de las funciones también operan elemento por elemento en los vectores:

**Funciones**

```{r}
x <- 1:4
log(x)
```

Operaciones vectorizadas en matrices:

```{r}
m <- matrix(1:12, nrow=3, ncol=4)
m * -1
```

:::::::::::::::::::::::::::::::::::::::::  callout

## Sugerencia: multiplicación elemento por elemento vs. multiplicación de matriz

Muy importante: el operador`*` te da una multiplicación de elemento por elemento!
Para hacer multiplicación de matrices, necesitás usar el operador `%*%`:

```{r}
m %*% matrix(1, nrow=4, ncol=1)
matrix(1:4, nrow=1) %*% matrix(1:4, ncol=1)
```

Para saber más sobre Álgebra de matrices, ver [Quick-R reference guide](https://www.statmethods.net/advstats/matrix.html)


::::::::::::::::::::::::::::::::::::::::::::::::::

:::::::::::::::::::::::::::::::::::::::  challenge

## Desafío 3

Dada la siguiente matriz:

```{r}
m <- matrix(1:12, nrow=3, ncol=4)
m
```

Escribe lo que crees que sucederá cuando se ejecute:

1. `m ^ -1`
2. `m * c(1, 0, -1)`
3. `m > c(0, 20)`
4. `m * c(1, 0, -1, 2)`

¿Obtuviste la salida que esperabas? Si no, pregunta a un ayudante!

:::::::::::::::  solution

## Solución al desafío 3

Dada la siguiente matriz:

```{r}
m <- matrix(1:12, nrow=3, ncol=4)
m
```

Escribe lo que piensas que sucederá cuando ejecutes:

1. `m ^ -1`

```{r, echo=FALSE}
m ^ -1
```

2. `m * c(1, 0, -1)`

```{r, echo=FALSE}
m * c(1, 0, -1)
```

3. `m > c(0, 20)`

```{r, echo=FALSE}
m > c(0, 20)
```

:::::::::::::::::::::::::

::::::::::::::::::::::::::::::::::::::::::::::::::

:::::::::::::::::::::::::::::::::::::::  challenge

## Desafío 4

Estamos interesados en encontrar la suma de la
siguiente secuencia de fracciones:

```{r, eval=FALSE}
 x = 1/(1^2) + 1/(2^2) + 1/(3^2) + ... + 1/(n^2)
```

Esto sería tedioso de escribir, e imposible para valores altos de
n. Usa vectorización para calcular x cuando n=100. ¿Cuál es la suma cuando
n=10.000?

:::::::::::::::  solution

## Solución al desafío 4

Estamos interesados en encontrar la suma de la
siguiente secuencia de fracciones:

```{r, eval=FALSE}
 x = 1/(1^2) + 1/(2^2) + 1/(3^2) + ... + 1/(n^2)
```

Esto sería tedioso de escribir, e imposible para
valores altos de n.
¿Puedes usar vectorización para calcular x, cuando n=100?
¿Qué tal cuando n=10,000?

```{r}
sum(1/(1:100)^2)
sum(1/(1:1e04)^2)
n <- 10000
sum(1/(1:n)^2)
```

Podemos obtener el mismo resultado usando una función:

```{r}
inverse_sum_of_squares <- function(n) {
  sum(1/(1:n)^2)
}
inverse_sum_of_squares(100)
inverse_sum_of_squares(10000)
n <- 10000
inverse_sum_of_squares(n)
```

:::::::::::::::::::::::::

::::::::::::::::::::::::::::::::::::::::::::::::::



:::::::::::::::::::::::::::::::::::::::: keypoints

- Uso de operaciones vectorizadas en lugar de bucles.

::::::::::::::::::::::::::::::::::::::::::::::::::


